【裁判字號】    98,上,22
【裁判日期】    980825
【裁判案由】    撤銷信託行為等
【裁判全文】
臺灣高等法院花蓮分院民事判決            98年度上字第22號
上  訴  人  甲○○
上  訴  人  乙○○
被  上訴人  丙○○○
上列當事人間請求撤銷不動產信託管理事件，上訴人對於中華民
國98年4月29日臺灣臺東地方法院97年度訴字第153號第一審判決
提起上訴，本院於民國98年8 月11日言詞辯論終結，判決如下：
    主  文
原判決廢棄。
被上訴人在原審之訴駁回。
第一、二審訴訟費用由被上訴人負擔。
    事實及理由
一、上訴人甲○○未於言詞辯論期日到場，核無民事訴訟第386
    條所列各款情形，准依被上訴人之聲請，由其一造辯論而為
    判決。
二、被上訴人起訴主張略以：被上訴人持有由訴外人邱柔臻（原
    名：邱淑貞）即米琪的店或邱柔臻個人名義所簽發，均由上
    訴人乙○○背書，如附表所示之支票共25紙（下稱系爭支票
    ），票面金額共計新臺幣（下同）159 萬元。嗣被上訴人持
    其中如附表編號18至25號之支票8 紙，金額合計40萬元，提
    示請求付款，惟均因存款不足或拒絕往來為由而遭退票，被
    上訴人遂以配偶錢興旺之名，聲請對訴外人邱柔臻及上訴人
    乙○○核發支付命令，經原審法院以97年度促字第1312號准
    予核發，邱柔臻及上訴人乙○○均未聲明異議。上訴人乙○
    ○為系爭支票之背書人，依法應負給付票款之責，故被上訴
    人對上訴人乙○○有159 萬元之債權存在。詎上訴人乙○○
    竟於民國97年8 月25日，將其所有坐落臺東市○○段0000-0
    000、0000-0000地號之土地及臺東段6718號建號建物（以下
    合稱系爭不動產）所有權信託登記予上訴人甲○○（下稱系
    爭信託行為）。惟上訴人乙○○就系爭不動產已為臺灣土地
    銀行股份有限公司及財將企業股份有限公司分別設定最高限
    額348萬元及144萬元之抵押權，亦無其餘財產可供清償，上
    訴人2 人所為之信託行為顯有損被上訴人之債權，爰依信託
    法第6條第1項之規定，提起本件訴訟等語。於原審聲明：(1)
    上訴人間就系爭不動產所為信託契約之債權行為及所有權信
    託移轉登記之物權行為，均應予撤銷。(2)上訴人甲○○應將
    系爭不動產所有權信託移轉登記塗銷。
三、上訴人方面：
    (一)上訴人乙○○略以：伊與被上訴人間無債權債務關係，伊
      係向上訴人甲○○借錢，所以才把系爭不動產信託登記予
      甲○○。附表編號1 至11號之支票及附表編號12至17號之
      支票金額共計119 萬元，經被上訴人另案向原法院請求上
      訴人乙○○與發票人邱柔臻連帶清償，業經原法院以被上
      訴人未依票據法規定提示付款，喪失對前手之追索權駁回
      之，有原法院97年東簡字第306號及97年東簡字第307號判
      決可參，因此被上訴人對上訴人乙○○119 萬債權並不存
      在。另附表編號18至25號之支票雖經被上訴人之夫錢興旺
      提示遭退票後，向法院核發支付命令確定在案，但支付命
      令僅具形式上確定力，錢興旺對此8 紙支票，是否在法定
      期限內提示，原判決並未做實質審查，令人不服。此外，
      該支付命令之債權人係錢興旺，並非被上訴人，被上訴人
      不能提起本訴。加以系爭不動產目前市價並不清楚，若將
      來拍賣價金不足清償抵押權時，更不可能清償沒有優先權
      的票據債權，故上訴人間無害及被上訴人債權之清償。況
      上訴人乙○○確實積欠上訴人甲○○債務無誤。被上訴人
      主張依信託法第6 條撤銷上訴人間之信託行為，實無理由
      等語，資為抗辯。
    (二)上訴人甲○○則以：上訴人乙○○欠伊200 多萬元，故將
      系爭不動產信託登記給伊，之前上訴人乙○○跟伊借錢的
      時候，伊都有設定抵押權，後來伊認為不要給外界乙○○
      有太多債務的感覺，所以改用信託。又積欠被上訴人之夫
      錢興旺債務的是伊前妻邱柔臻，乙○○雖在支票背書，但
      主觀上並不認為積欠債務，故無脫產意圖，且除附表編號
      18至25號之支票以外，都為原法院駁回，因此原判決認為
      乙○○對被上訴人負有159 萬元票據債務，豈非矛盾。原
      判決既認支付命令之債權人為錢興旺，被上訴人何以提起
      本件撤銷之訴，被上訴人無資格亦無理由聲請撤銷信託行
      為。又伊係乙○○之姊夫，兩人所定之契約較為簡陋，並
      非臨訟串造，原審未加詢問，逕認借款不存在毫無根據等
      語，資為抗辯。
    (三)並均於原審聲明：(1)被上訴人之訴駁回；(2)訴訟費用由被
      上訴人負擔。
四、原審為被上訴人全部勝訴之判決，上訴人不服提起上訴，並
    於本院聲明：(一)原判決廢棄，駁回被上訴人在原審之訴；(二)
    第1、2訴訟費用由被上訴人負擔。被上訴人則答辯聲明：
    (一)駁回上訴。(二)訴訟費用由上訴人負擔。
五、按信託財產既須移轉其權利於受託人而獨立存在，已非委託
    人之權利，對委託人之債權人而言，委託人之責任財產顯有
    減少，按諸債務人之財產為全體債權人之總擔保之原則，自
    可能損害於委託人之債權人。故信託法第6條第1項規定：「
    按信託行為有害於委託人之債權人權利者，債權人得聲請法
    院撤銷之。」，依本條項規定，只要債務人所為之信託行為
    有害於債權者，債權人即得聲請法院撤銷。亦即不論債務人
    所設立之信託係有償或無償，凡有害於債權人之權利者，均
    得以撤銷；亦不以委託人於行為時明知並受益人於受益時亦
    知其情事者為限，債權人均得訴請法院撤銷之。本件被上訴
    人主張其持有乙○○背書之系爭支票，乙○○應給付票款15
    9 萬元，上訴人乙○○固坦承於系爭支票上背書，但否認負
    欠被上訴人票款債務，其與上訴人甲○○並均抗辯渠2 人間
    存在200多萬元借款債務，故上訴人乙○○將系爭不動產以
    信託方式登記予甲○○等情詞，故本件兩造爭點應在於：(1)
    被上訴人對上訴人乙○○有無可行使之債權存在？(2)系爭不
    動產信託登記有無損害被上訴人債權？
六、本院得心證之理由如下：
    (一)附表編號18至25所示支票部分：
      1.系爭25紙支票乃案外人邱柔臻即米琪的店積欠被上訴人
        之夫錢興旺借款債務，邱柔臻簽發系爭支票交由上訴人
        乙○○背書，以清償其對錢興旺之欠債，是票據之原因
        關係乃存在於錢興旺與邱柔臻之間乙情，為被上訴人所
        是認（見本院98年7月15日準備程序筆錄）。嗣後錢興
        旺以其持有附表編號18至25號所示8紙支票、面額合計
        40 萬元，聲請原法院對發票人邱柔臻及背書人即上訴
        人乙○○核發支付命令，經原法院於97年8月5日97年度
        促字第1312號核准在案，並於97年9月29日確定乙節，
        亦有本院調取上開案卷可憑，堪信為真實。
      2.按依民事訴訟法第521 條：「債務人對於支付命令未於
        法定期間合法提出異議者，支付命令與確定判決有同一
        效力」之規定，錢興旺固然對乙○○取得40萬元債權，
        並得為執行名義，惟被上訴人並非上訴人乙○○之債權
        人，且亦非前開確定支付命令效力所及之當事人，自無
        以前開確定支付命令為債權憑證，主張為上訴人間就系
        爭不動產上之信託行為有害其債權。
    (二)附表編號3、6至17所示支票部分：
      1.按支票之性質為提示證券，依票據法第130 條規定，支
        票之執票人應於該條所定期限內為付款之提示。同法第
        131條第1項亦規定：「執票人於第一百三十條所定提示
        期限內，為付款之提示而被拒絕時，得對前手行使追索
        權。但應於拒絕付款日或其後五日內，請求作成拒絕證
        書」。同法第132 條更明定：「執票人不於一百三十條
        所定提示期限內為付款之提示，或不於拒絕付款日或其
        後五日內，請求作成拒絕證書者，對於發票人以外之前
        手，喪失追索權。」。明示執票人應為付款之提示，及
        付款提示後而被拒絕時，始得對發票人以外之前手行使
        追索權。
      2.上訴人乙○○固為系爭支票之背書人，擔保執票人依法
        提示後給付票款之責。然被上訴人及錢興旺各曾執附表
        編號1 至11、12至17號所示支票，起訴上訴人乙○○應
        與邱柔臻連帶清償票款，惟因其等對附表編號6 至17所
        示已屆發票日之支票均未為付款提示，已喪失對背書人
        即上訴人乙○○之追索權，另對附表編號1至5所示支票
        因均未屆發票日，依票據法第128條第2項規定，不可能
        為付款提示及作成拒絕證書之行為，故亦未取得對上訴
        人乙○○追索權利，而為原法院判決駁回，有原法院97
        年度東簡字第307、306號判決可稽。揆諸上開說明，被
        上訴人主張上訴人乙○○應與發票人邱柔臻即米琪的店
        連帶負給付票款之責，即屬無據。而上訴人乙○○除於
        系爭支票背書外，其與被上訴人及錢興旺間並無任何債
        權債務存在，此為被上訴人所是認，是被上訴人對所執
        附表編號3、6至11所示支票，均未於法定期間內踐行付
        款提示等，而喪失對上訴人乙○○追索之權利，即無由
        以債權人之身分提起本件撤銷信託行為之訴。而附表編
        號12至17所示支票執票人為錢興旺，被上訴人更無由主
        張其為票據權利人，提起本件撤銷信託行為之訴。
    (三)附表編號1、2、4、5所示支票部分：
      1.依票據法第131條第1項規定，支票之執票人於同法第13
        0 條所定提示期限內，為付款之提示，經付款人拒絕付
        款，並於拒絕付款日，或其後5 日內作成拒絕證書，為
        執票人行使追索權之要件，此與履行期限尚有不同，查
        被上訴人持有附表編號1、2、4、5所示之遠期支票，既
        未經提示，即不能逕對背書人即上訴人乙○○行使追索
        權，請求給付票款。被上訴人主張系爭支票發票人邱柔
        臻已列為拒絕往來戶，系爭支票均不可能兌付，故尚未
        屆期之支票自得免遵期提示逕對發票人以外之前手為追
        索，並不可採。
      2.又縱被上訴人於附表編號1、2、4、5所示支票票載發票
        日（98年8月31日、9月30日、10月31日、11月30日）後
        為付款提示，並請求作成拒絕證書，而得向背書人即上
        訴人乙○○行使追索權利，亦係將來之給付。上訴人乙
        ○○在附表編號1、2、4、5所示支票執票人取得追索權
        利而得行使之前，早在97年8 月25日已將系爭不動產信
        託登記予上訴人甲○○，系爭信託行為設定時，被上訴
        人既無從向上訴人行使前揭票據之權利，難謂上訴人間
        就系爭不動產之信託行為有害於被上訴人債權。又被上
        訴人雖爭執上訴人間存在債權債務關係，然依被上訴人
        於本院準備程序中所述：系爭不動產原本是上訴人甲○
        ○所有，僅是借用上訴人乙○○之名義登記（參本院98
        年7 月15日準備程序筆錄），倘被上訴人所述情節為真
        ，則系爭不動產為上訴人甲○○實質所有，甲○○復與
        被上訴人及其夫錢興旺間不具有任何債權債務關係，上
        訴人間就系爭不動產之信託登記行為，更無害於被上訴
        人債權之可言。
    (四)準此，被上訴人對於附表編號3、6至25所示支票均逾期未
      為提示，對於附表編號1、2、4、5所示支票則因發票日未
      屆至而不得為付款提示，致無從對上訴人乙○○行使追索
      給付票款之權利，上訴人乙○○基於民法第765 條規定，
      所有人於法令限制範圍內，得自由使用、收益、處分其所
      有物，並排除他人干涉，自得將系爭不動產信託與上訴人
      甲○○。被上訴人以上訴人乙○○為系爭支票之背書人，
      逕以債權人自居，主張上訴人間所為信託行為顯有損及其
      債權，依信託法第6條第1項規定，請求法院撤銷上訴人間
      之信託行為，非有理由。
七、綜上所述，被上訴人以其本人或錢興旺執有上訴人乙○○背
    書之系爭支票，主張乙○○應負擔給付票款責任，惟因被上
    訴人及錢興旺均未為付款提示，而不得向乙○○行使票據追
    索權利，上訴人抗辯乙○○對被上訴人間並無負欠票款15 9
    萬元債務，尚屬可信。原審准被上訴人所請，判決撤銷上訴
    人間所為信託行為，上訴人甲○○應將信託財產登記塗銷，
    自有未洽。上訴意旨指摘原判決不當，求予廢棄改判，為有
    理由。自應由本院予以廢棄改判，如主文第2項所示。
八、本件被上訴人並無對乙○○就系爭支票行使追索之權利，上
    訴人所提其等間存在債權債務之訴訟資料，即與判決結果不
    生影響，爰不予調查審酌。另被上訴人於本案言詞辯論時，
    提出臺灣臺東地方法院98年8月4日司促字第1328號命邱柔臻
    與乙○○連帶給付附表編號3、6至12、16、17所示支票票載
    金額及利息之支付命令，然該支付命令法定異議期間尚未屆
    至，乙○○是否聲明異議未明，上訴人乙○○既於本院抗辯
    被上訴人非其之債權人，且未取得系爭支票追索權，自無以
    該未確定之裁定，拘束本院對判決結果之認定，附此敘明。
九、據上論結，本件上訴為有理由，依民事訴訟法第450條、385
    條第1項前段、第78條，判決如主文。
中    華    民    國    98    年    8    月    25    日
                   民事庭審判長法  官  謝志揚
                               法  官  林鳳珠
                               法  官  劉雪惠
以上正本係照原本作成。
如不服本判決，應於收受送達後20日內向本院提出上訴書狀，其
未表明上訴理由者，應於提出上訴後20日內向本院補提理由書狀
（均須按他造當事人之人數附繕本）。上訴時應提出委任律師或
具有律師資格之人之委任狀；委任有律師資格者，另應附具律師
資格證書及釋明委任人與受任人有民事訴訟法第466條之1第1項
但書或第2項（詳附註）所定關係之釋明文書影本。
附註：
民事訴訟法第466條之1（第1項、第2項）：
對於第二審判決上訴，上訴人應委任律師為訴訟代理人。但上訴
人或其他法定代理人具有律師資格者，不在此限。
上訴人之配偶、三親等內之血親、二親等內之姻親，或上訴人為
法人、中央或地方機關時，其所屬專任人員具有律師資格並經法
院認為適當者，亦得為第三審訴訟代理人。
中    華    民    國    98    年    8     月    25    日
                               書記官  李德霞
附表：
┌──┬─────┬─────┬─────┬────┬────┐
│編號│  發票日  │ 票面金額 │ 支票號碼 │發 票 人│背 書 人│
│    │          │（新臺幣）│          │        │        │
├──┼─────┼─────┼─────┼────┼────┤
│ 01 │ 98.10.31 │ 70,000元 │RA0000000 │邱柔臻（│ 乙○○ │
│    │          │          │          │原名：邱│        │
│    │          │          │          │淑貞）即│        │
│    │          │          │          │米琪的店│        │
├──┼─────┼─────┼─────┼────┼────┤
│ 02 │ 98.11.30 │ 70,000元 │RA0000000 │同   上 │同   上 │
├──┼─────┼─────┼─────┼────┼────┤
│ 03 │ 98.07.31 │ 70,000元 │RA0000000 │同   上 │同   上 │
├──┼─────┼─────┼─────┼────┼────┤
│ 04 │ 98.08.31 │ 70,000元 │RA0000000 │同   上 │同   上 │
├──┼─────┼─────┼─────┼────┼────┤
│ 05 │ 98.09.30 │ 70,000元 │RA0000000 │同   上 │同   上 │
├──┼─────┼─────┼─────┼────┼────┤
│ 06 │ 98.06.30 │ 70,000元 │RA0000000 │同   上 │同   上 │
├──┼─────┼─────┼─────┼────┼────┤
│ 07 │ 98.05.31 │ 70,000元 │RA0000000 │同   上 │同   上 │
├──┼─────┼─────┼─────┼────┼────┤
│ 08 │ 98.04.30 │ 70,000元 │RA0000000 │同   上 │同   上 │
├──┼─────┼─────┼─────┼────┼────┤
│ 09 │ 98.03.31 │ 70,000元 │RA0000000 │同   上 │同   上 │
├──┼─────┼─────┼─────┼────┼────┤
│ 10 │ 98.02.28 │ 70,000元 │RA0000000 │同   上 │同   上 │
├──┼─────┼─────┼─────┼────┼────┤
│ 11 │ 98.01.31 │ 70,000元 │RA0000000 │同   上 │同   上 │
├──┼─────┼─────┼─────┼────┼────┤
│ 12 │ 97.10.31 │ 70,000元 │VAA135698 │邱柔臻（│同   上 │
│    │          │          │          │原名：邱│        │
│    │          │          │          │淑貞）  │        │
├──┼─────┼─────┼─────┼────┼────┤
│ 13 │ 97.11.30 │ 70,000元 │VAA135699 │同    上│同   上 │
├──┼─────┼─────┼─────┼────┼────┤
│ 14 │ 97.12.31 │ 70,000元 │VAA135700 │同    上│同   上 │
├──┼─────┼─────┼─────┼────┼────┤
│ 15 │ 97.07.31 │ 70,000元 │VAA135695 │同    上│同   上 │
├──┼─────┼─────┼─────┼────┼────┤
│ 16 │ 97.08.31 │ 70,000元 │VAA135696 │同    上│同   上 │
├──┼─────┼─────┼─────┼────┼────┤
│ 17 │ 97.09.30 │ 70,000元 │VAA135697 │同    上│同   上 │
│    │ 原判決誤 │          │          │        │        │
│    │ 繕為97.09│          │          │        │        │
│    │ .31      │          │          │        │        │
├──┼─────┼─────┼─────┼────┼────┼─
│ 18 │ 97.06.10 │ 50,000元 │RA0000000 │同    上│同   上 │
├──┼─────┼─────┼─────┼────┼────┤
│ 19 │ 97.06.25 │ 50,000元 │RA0000000 │同    上│同   上 │
├──┼─────┼─────┼─────┼────┼────┤
│ 20 │ 97.04.25 │ 50,000元 │RA0000000 │同    上│同   上 │
├──┼─────┼─────┼─────┼────┼────┤
│ 21 │ 97.05.10 │ 50,000元 │RA0000000 │同    上│同   上 │
├──┼─────┼─────┼─────┼────┼────┤
│ 22 │ 97.05.25 │ 50,000元 │RA0000000 │同    上│同   上 │
├──┼─────┼─────┼─────┼────┼────┤
│ 23 │ 97.03.10 │ 50,000元 │RA0000000 │同    上│同   上 │
├──┼─────┼─────┼─────┼────┼────┤
│ 24 │ 97.03.25 │ 50,000元 │RA0000000 │同    上│同   上 │
├──┼─────┼─────┼─────┼────┼────┤
│ 25 │ 97.04.10 │ 50,000元 │RA0000000 │同    上│同   上 │
└──┴─────┴─────┴─────┴────┴────┘


司法院資訊處製作；財團法人民間司法改革基金會備份。
